【裁判字號】    98,訴,1410
【裁判日期】    991013
【裁判案由】    損害賠償
【裁判全文】
臺灣高雄地方法院民事判決              98年度訴字第1410號
原      告  乙○○
被      告  甲○○
上列當事人間請求損害賠償事件，經本院於民國99年9月29日言
詞辯論終結，判決如下：
    主      文
被告應給付原告新臺幣貳拾柒萬元，及自民國九十八年二月十七
日起至清償日止，按週年利率百分之五計算之利息。
原告其餘之訴駁回。
訴訟費用由被告負擔百分之六十三，餘由原告負擔。
本判決關於原告勝訴部分得假執行。但被告如以新臺幣貳拾柒萬
元為原告供擔保後免為假執行。
    事實及理由
一、按訴狀送達後，原告不得將原訴變更或追加他訴，但擴張或
    減縮應受判決事項之聲明者，不在此限，民事訴訟法第255
    條第1 項第3 款定有明文。本件原告起訴時，係依債務不履
    行之法律關係請求被告給付新臺幣（下同）512,000 元及自
    起訴狀繕本送達之翌日起至清償日止按週年利率5%計算之利
    息。嗣於民國99年6 月14日以書狀將上開金額變更為43萬元
    （見本院卷第142 頁），又於99年9 月29日以言詞變更為以
    委任契約終止後後費用返還為請求，經核前者應屬減縮應受
    判決事項之聲明，後者請求之基礎事實與原起訴者均為如下
    所述系爭委任契約之同一事實，於法均無不合，應予准許，
    合先敘明。
二、原告主張：訴外人順助建設有限公司（下稱順助公司）在坐
    落高雄縣岡山鎮○○○段40之18地號土地（下稱40之18地號
    土地）上興建房屋時，乃委由被告辦理相關不動產設定及申
    請建築執照等事務（下稱系爭委任契約），且自96年12月間
    起至97年1 月間止，已陸續給予被告相關處理費用共512,00
    0 元（下稱系爭款項），詎被告收取系爭款項後，竟僅代辦
    部分受託事務，其餘受託事務則均未為辦理，且就此已先收
    取之費用則未退還，而順助公司嗣業終止其間之委任關係，
    詎被告迄仍未將其未辦理而順助公司業已給付之必要費用予
    以返還，且順助公司業將此部分之債權轉讓予伊，又伊於受
    讓債權後同意剔除其中82,000元而不向被告請求，為此爰依
    債權讓與、委任關係終止後之法律關係或民法第259 條第2
    款之規定提起本訴，且以本件支付命令聲請狀之送達為債權
    讓與之通知等語。並聲明：被告應給付原告43萬元及自支付
    命令送達之翌日即98年2 月17日起至清償日止，按週年利率
    5%計算之遲延利息。
三、被告則以：伊未受順助公司委託辦理不動產設定及申請建築
    執照，伊所受託者為污水、自來水、電信合格證明、使用執
    照及土地分割等事務，伊均已依約辦理申請完成，並於驗收
    後已領有使用執照，僅有土地分割事務因順助公司無法繳納
    高雄縣政府變更建造執照之罰款，經該公司總經理即訴外人
    吳錦福口頭終止該項工作，是伊均已依約完成委任事務，原
    告應不得向伊請求返還費用，且伊僅有向原告收取相關費用
    382,000 元等語資為抗辯。並聲明：(一)原告之訴駁回。(二)如
    受不利判決，願供擔保請准宣告免為假執行。
四、兩造不爭執事項：
  (一)順助公司在40之18地號土地上興建房屋，並委由被告辦理自
    來水設立許可、使用執照及土地分割事務等工作。
  (二)順助公司曾因委託被告辦理前揭事務而陸續給付被告相關款
    項。
  (三)被告確有向順助公司領取金額382,000 元。
  (四)被告未辦妥土地分割及使用執照。
  (五)順助公司將其對被告因委任事務所生之權利轉讓與原告。
五、得心證之理由
    按無法律上之原因而受利益，致他人受損害者，應返還其利
    益。雖有法律上之原因，而其後已不存在者，亦同，民法第
    179 條定有明文。又契約經當事人終止後，當事人間之契約
    關係應向將來失去其效力，如當事人之一方因終止契約而受
    有損害，而另一方當事人因此受有利益者，此項利益與所受
    損害間即有相當因果關係，核與民法第179 條後段所定之情
    形相當，因此，受有損害之一方當事人自得本於不當得利之
    法律關係，請求受有利益之另一方當事人返還不當得利及不
    當得利為金錢時之利息，最高法院88年度台上字第2970號著
    有裁判要旨可資參照。次按委任人因受任人之請求，應預付
    處理委任事務之必要費用；受任人因處理委任事務，支出之
    必要費用，委任人應償還之，並付自支出時起之利息，民法
    第545 條、第546 條第1 項分別定有明文。是受任人得於事
    前或事後向委任人請求支付必要費用，惟倘非必要費用，或
    預收而事後未處理及該事務者，縱於事前支付，委託人於終
    止委任關係而為結算後，基上原則，其亦當得請求受任人返
    還。而所謂必要費用，係指因處理該委任事務而必需支出之
    費用，因該必要費用之支出，乃受任人對委任人之請求權，
    依舉證責任分配之原則，受任人自應對支出之費用是否為必
    要費用，負舉證責任。經查：
  (一)原告主張順助公司因委託被告處理事務，於97年1 月18日給
    付被告13萬元云云，並提出請款單為證，惟原告所提97年1
    月18日之13萬元請款單上並無被告之簽名，且被告亦否認有
    請領該筆款項，而證人即順助公司負責人劉安悌固於本院審
    理時到庭證稱被告有向其領取512,000 元（即97年1 月18日
    請款單之13萬元與兩造無爭執之382,000 元合計金額），其
    都有要求被告簽收，有幾張其要求訴外人吳錦富讓被告簽收
    ，但吳錦富並未予被告簽收等語，然以證人劉安悌為順助公
    司之負責人，而系爭款項本為順助公司給付，嗣方將其對被
    告之債權轉讓原告以抵償其對原告之債務，其與原告自具有
    深切之利害關係，是其證言自應有其他證據佐證方足採信，
    惟原告並無其他舉證證明該13萬元款項業經被告請領收受，
    是其主張被告有受領此部分之款項尚不足採。
  (二)被告固抗辯96年11月27日、12月4 日、97年元月22日、24日
    及97年2 月22日之請款單乃係其受託申辦自來水管路驗收、
    電信設備合格證明申請、污水處理等事項而請領之費用云云
    ，惟上開97年元月22日、24日之請款單金額計3 萬元，上載
    請款事由均為「跑造」、科目空白，97年2 月22日請款單金
    額為4 萬元，上載請款事由則為「跑造（驗收）」、科目「
    使造」，其餘2 紙請款單計37,000元則於請款事由上分載明
    「跑造（污水、自來水、電信合格證明）」、「跑造（NCC
    、自來水）」，此有該些請款單在卷可按（見本院卷第6 至
    8 頁），則97年元月22日、24日之請款單既載明為跑造（應
    為跑照之誤）；97年2 月22日則於跑造外另刮號註明驗收，
    此均與其他2 紙相異而未書明與自來水、污水、電信設備相
    關，以書明事由已見諸其他單據，顯見所書者即應為確定之
    用途而無所謂簡略未載之者，是上開3 單據是否為用於申辦
    自來水管路驗收、電信設備合格證明申請、污水處理等事項
    之必要費用即屬有疑，此自應由被告舉證證明，惟其就此卻
    未舉證以實其說，是其抗辯此為支出於上開事項之必要費用
    即非可採，又其亦無舉證證明此為其處理其他委任事務而支
    出之必要費用，則原告主張被告領取此部分計7 萬元之款項
    而未處理該委任事務等語應屬可採。至96年11月27日、12月
    4 日之請款單係原告受託申辦自來水管路驗收、電信設備合
    格證明申請、污水處理等事項而請領之必要費用，此為原告
    所不爭執（見本院卷第107 頁），是此應屬被告處理委任事
    務所支出之必要費用。
  (三)被告抗辯96年12月20日之請款單係請領款項用以支付辦理建
    築變更之空照圖與將40之18地號土地送往岡山地政事務所第
    二課辦理桌面土地分割云云，惟經本院依職權函詢高雄縣岡
    山地政事務所40之18地號土地於96至97年間是否曾申辦土地
    分割未果，其函覆該土地曾於96 年7月19日申辦分割案，嗣
    於96年12月14日辦理撤回，此有該地政事務所99年3 月31日
    岡所二字第0990003133號函在卷可按（見本院卷第127 頁）
    ，則被告以96年12月20日之請款單請款之時，40之18地號土
    地分割案業經撤回，其仍以土地分割為由請款自屬有疑，而
    被告固另抗辯此係因順助公司欲辦理設定抵押權，故由其先
    辦理退件云云（見本院第139 頁），然被告於準備程序中乃
    陳以40之18地號土地分割案撤回是其送件的，撤回是因為順
    助公司無法給付高雄縣政府罰款的問題等語，而依上開岡山
    地政事務所之函覆內容，40之18地號土地分割案僅有1 次撤
    回記錄，則被告抗辯前後顯屬矛盾而不可採信，而其又無就
    有辦理上開事項舉證以實其說，是其主張96年12月20日之請
    款是支付辦理建築變更之空照圖與將40之18地號土地送往岡
    山地政事務所第二課辦理桌面土地分割之必要費用非可採信
    。
  (四)證人丙○○證稱其有受被告委託辦理岡山建案變更設計，其
    有說要拿到使用執照需變更設計，法定空地的違章建築都要
    拆除才有辦法驗收，所以其最後未幫忙辦理變更設計，但是
    已經有設計和製圖，因此向被告收費4 萬多元，又被告亦有
    向其請教建築執照變更之事，即將原本1 張共同之建築執照
    更改為10張，必須要先辦理變更設計，驗收完成後再辦理土
    地分割等語，以證人丙○○僅為受被告委託繪製設計變更圖
    面，其與兩造應均無密切之利害關係而可採信，又96年12月
    28日之請款單上載請款事由為「製圖- 變更」，金額為45,0
    00元，此有該請款單在卷可按（見本院卷第5 頁），則證人
    丙○○證述之受託事務及金額均與請款單所載相同，此應足
    認該筆96年12月28日請領費用確屬被告受託委任事務所支出
    之必要費用，是被告抗辯其業已將該筆款項使用於受託事務
    ，且屬必要費用應可採信。
  (五)被告抗辯97年1 月10日之請款單所請領之款項係用以支付建
    築師蓋章費用2 萬元及黃小姐跑縣府的費用，包括其整理建
    築執照的變更及本身的費用云云，惟97年1 月10日之請款單
    上載請款事由為「跑造（土地分割）」，金額為10萬元，此
    有該請款單在卷可按（見本院卷第7 頁），則其請領項目既
    以刮號標明為土地分割，此項費用請領與建築執照變更是否
    有關即有疑問，且被告復就其有辦理上開項目未能舉證以實
    其說，是其此抗辯應非可採。
  (六)被告抗辯97年科目「設定」、金額3 萬元之請款單乃係請領
    用以支付順助公司取回土地權狀，並辦理設定抵押權事務之
    費用，而原告就設定抵押權確為被告所委託之代書辦理乙節
    固不爭執，惟主張此項費用係其自行支付云云，則被告既有
    辦理受託設定抵押權並業已辦妥，而原告就其主張係自行給
    付代書費此一有利於己之事實又未舉證以實其說，是原告主
    張此費用為其自行給付即難採信，被告抗辯此為其請款支付
    受託事務之必要費用應屬可採。
  (七)綜上所述，被告因受託辦理事務而向順助公司請領之款項計
    有382,000 元，而其實際辦畢可得請領之費用應計為112,00
    0 元（計算式：37000+45000+30000 ＝112000），餘諸未為
    或未及為之事務所先預支或偽領之款項，其自應於委任終止
    時為返還，又順助公司業將其對被告因委任事務所生之權利
    轉讓與原告已如前述，則原告於系爭委任契約終止後，請求
    被告返還順助公司業已逾付之27萬元費用，揆諸首揭說明，
    為有理由，應予准許，至其逾此範圍之請求，則無理由，應
    予駁回。
六、本件原告勝訴部分為所命給付未逾50萬元之判決，爰依職權
    宣告假執行，又被告聲明願供擔保請准宣告免為假執行，經
    核與法並無不合，爰酌定相當之擔保金額准許之。
七、本件事證已臻明確，兩造其餘之攻擊防禦方法及證據資料，
    經本院審酌後，認均不影響本判決之結果，爰不一一論述，
    附此敘明。
八、據上論結，本件原告之訴一部為有理由，一部為無理由。依
    民事訴訟法第79條、第389 條第1 項第5 款、第392 條第2
    項，判決如主文。
中    華    民    國    99    年    10    月    13    日
                  民事第四庭  審判長法  官  黃宏欽
                                    法  官  楊淑珍
                                    法  官  楊淑儀
以上正本係照原本作成。
如對本判決上訴，須於判決送達後20日內向本院提出上訴狀。如
委任律師提起上訴者，應一併繳納上訴審裁判費。
中    華    民    國    99    年    10    月    13    日
                                    書記官  王資惠

司法院資訊處製作；財團法人民間司法改革基金會備份。
